【裁判字號】    98,訴,1787
【裁判日期】    990204
【裁判案由】    債務人異議之訴
【裁判全文】
臺灣板橋地方法院民事判決              98年度訴字第1787號
原      告  丁○○
訴訟代理人  趙元昊律師
            許瑞榮律師
            黃榮謨律師
被      告  丙○○
訴訟代理人  李後政律師
上列當事人間請求債務人異議之訴事件，經本院於民國99年1月
14日言詞辯論終結，判決如下：
    主  文
確認被告對原告所主張之連帶保證債權於本金超過新台幣貳佰貳
拾柒萬壹仟柒佰肆拾參元不存在。
原告其餘之訴駁回。
訴訟費用由被告負擔十分之一，餘由原告負擔。
    事實及理由
一、原告主張：
  １訴外人頂家營造有限公司（以下簡稱頂家公司）登記之負責
    人為乙○○，然實際負責人為乙○○之父甲○○，原告為甲○○之友人，被告則為乙○○女友之父，是以兩造及甲○○
    均相互認識。頂家公司於民國95年間向訴外人陳麗眉承攬集
    合住宅之新建工程，該工程坐落台北縣林口鄉○○段334 地
    號，地主為陳麗眉，依頂家公司與陳麗眉之約定，陳麗眉除
    提供基地並須支付工程款外，尚須將該集合住宅中之二戶房
    屋及其基地持分登記給頂家公司或頂家公司指定之人，以為
    報酬之一部，頂家公司請託原告為登記名義人，是陳麗眉將
    二戶房屋及其基地持分登記於原告名下。甲○○於95年間就
    334地號柏林城堡建案與被告合作，並以頂家公司名義與被
    告簽訂合作承攬契約書，依該契約，被告投資頂家公司新台
    幣（下同）300萬元，頂家公司則保證給予300萬元之利潤，
    此外更約定工程結算後若毛利逾1千萬元，超出1千萬元部分
    被告可再分得50 %，惟334地號建案結算後並無獲利，被告
    仍向頂家公司（甲○○）要求利潤，最後頂家公司在96年11
    月間同意給付被告650萬元，並簽發支票，惟簽發支票時應
    丙○○之要求分別以丙○○及其妻弟蔡建和為受款人。而頂
    家公司雖簽發支票交給被告，然渠等不知如何商議，被告暫
    時未將支票加以提示，此事原告實不知情。96年12月間，甲○○又因工程資金週轉找被告借貸款項，惟被告以甲○○之
    債信不如其子乙○○，故要求以乙○○為借款人，被告亦知
    悉上述334地號建案有二戶房地會登記在原告名下，故要求
    以原告為連帶保證人，原告受甲○○之託予以同意，於97年
    1月4日就被告與乙○○所訂「金錢消費借貸契約」擔任連帶
    保證人，並至民間公證人陳仁國事務所公證，依該消費借貸
    契約，被告應於96年12月31日交付1050萬元給乙○○，乙○○則須於97年3月31日返還款項，乙○○如於借用期間屆滿
    不為清償，應逕受強制執行。甲○○告知原告係要以乙○○
    名義向被告借款1050萬元，甲○○根本未告知被告並無交付
    款項之事，是原告係在不知情之情形下，誤以為有金錢之交
    付，而擔任連帶保證人。97年3月31日原告向甲○○詢問上
    開1050萬元借款是否還款，甲○○稱其中700萬元，被告同
    意延至97年4月7日左右清償，在同年5月，甲○○須再清償
    100萬元，至於其餘250萬元，頂家公司已陸續還了70萬元、
    15萬元、15萬元。之後甲○○與被告因投資及借貸等事有所
    紛爭，被告突然拿出公證書及金錢消費借貸契約，主張原告
    應就250萬元借款債務負連帶保證人責任，並聲請本院民事
    執行處就原告所有門牌號碼台北縣林口鄉○○○路211 巷88
    號2樓之房屋及基地持分強制執行，由98年度司執字第45852
    號強制執行事件查封中。
  ２訴外人甲○○請託原告擔任連帶保證人，係要以乙○○之名
    義向被告借款1050萬元，然被告未於96年12月31日借款1050
    萬元給乙○○，在簽訂契約時，被告聲稱有此借款，使原告
    陷於錯誤而擔任連帶保證人，原告近日方才知悉，特以起訴
    狀繕本之送達撤銷意思表示。原告既已撤銷被詐欺而為連帶
    保證人之意思表示，則該保證契約視為自始無效，即有債權
    不成立之事由發生，原告自得提起債務人異議之訴。頂家公
    司與被告間之1050萬元紛爭，經清償800萬元後，只剩250萬
    元，之後頂家公司又陸續清償70萬元、15萬元、15萬元，被
    告亦在本院98年度司執字第57617號債務人頂家公司強制執
    行事件參與分配獲得清償，故有債權消滅之事由發生，原告
    提起債務人異議之訴亦屬有據。此外「就定有期限之債務為
    保證者，如債權人允許主債務人延期清償時，保證人除對於
    其延期已為同意外，不負保證責任」，民法第755條亦定有
    明文，就該借貸而言，被告同意延期清償，而原告根本未同
    意此一延期，依法即毋庸再負保證責任，亦係有債權消滅之
    事由發生。
  ３並聲明：本院98年度司執字第45852號強制執行程序應予
    撤銷。確認被告對原告所主張之250萬元連帶保證債權不
    存在。
二、被告則以：頂家公司需要資金週轉，其實際負責人甲○○以
    頂家公司登記名義人乙○○之名義向被告借款，被告自妻子
    蔡麗鳳之帳戶陸續匯款至頂家公司之帳戶內，至97年1月4日
    簽訂金錢消費借貸契約之前，被告已借款1050萬元給頂家公
    司。原告擔任柏林城堡建案之規劃設計者，亦參與上開建案
    之投資，對於頂家公司於97年1月至3月有多筆票款需要支付
    之財務狀況知之甚詳，此亦係原告為二戶房屋登記名義人之
    原因之一，如原告僅係甲○○之友人，斷無可能既擔任上開
    借款之連帶保證人，復以登記為其名下之房屋作為擔保，原
    告辯稱伊受被告誤導，誤為連帶保證云云，要與事實不符。
    雖消費借貸契約所載之交付借款日期與實際情形略有出入，
    然被告確實有匯款之事實。系爭1050萬元借款，經頂家公司
    清償700萬元、100萬元後，尚欠250萬元，頂家公司開立250
    萬元本票給被告，被告已聲請就本院98年度司執字第57617
    號強制執行事件參與分配獲得受償275027元，復於98年度司
    執字第64422號強制執行事件參與分配獲得受償853230元，
    惟該250萬元借款，每月利息7萬5千元，應於每月27日給付
    ，頂家公司僅於98年1月20日、同年2月25日各付15萬元，清
    償97年10月至98年1月份之利息，故上開受領之金額先抵充
    利息至99年1月27日，再充本金，尚欠本金0000000元及自99
    年1月28日起按月發生7萬餘元之利息未償，至於頂家公司有
    給付一筆70萬元，因頂家公司有承諾要給被告97年7至9月之
    利息225000元、475工地紅利20萬元、車馬費175000元、工
    程款263117元，該70萬元抵充上開債務已無剩餘等語置辯。
    並聲明：原告之訴駁回。
三、兩造不爭之事實：
  １訴外人頂家公司登記之負責人為乙○○，然實際負責人為乙○○之父甲○○。
  ２被告與訴外人乙○○於96年12月26日就600萬元之借款簽訂
    協議書，由原告擔任連帶保證人。
  ３被告於簽訂金錢消費借貸契約前，已以其妻蔡麗鳳之名義匯
    款00000000元至頂家公司帳戶。
  ４原告受甲○○之託，於97年1月4日就被告與乙○○所訂金錢
    消費借貸契約，擔任連帶保證人，並至民間公證人陳仁國事
    務所公證。被告於97年1月4日當日並未交付1050萬元借款。
  ５97年4月7日，被告自頂家公司獲償700萬元，於97年4月21日
    被告自頂家公司獲償100萬元。
  ６系爭1050萬元借款，經頂家公司清償700萬元、100萬元後，
    尚欠250萬元，頂家公司開立250萬元本票給被告，被告聲請
    就本院98年度司執字第57617號強制執行事件參與分配獲得
    受償275027元，復於98年度司執字第64422號強制執行事件
    參與分配獲得受償853230元。
  ７被告持公證書及金錢消費借貸契約，主張原告應就250萬元
    借款債務負連帶保證人責任，並聲請本院民事執行處就原告
    所有門牌號碼台北縣林口鄉○○○路211巷88號2樓之房屋及
    基地持分強制執行，由98年度司執字第45852號強制執行事
    件查封中。
四、原告主張：訴外人甲○○請託原告擔任連帶保證人，係以乙○○之名義向被告借款1050萬元，然被告未於96年12月31日
    借款1050萬元給乙○○，在簽訂契約時，被告聲稱有此借款
    ，使原告陷於錯誤而擔任連帶保證人，原告近日方才知悉，
    特以起訴狀繕本之送達撤銷意思表示。原告既已撤銷被詐欺
    而為連帶保證人之意思表示，則該保證契約視為自始無效，
    即有債權不成立之事由發生，原告自得提起債務人異議之訴
    等情。經查，據證人甲○○證稱：在寫借貸契約的時候，頂
    家營造確實向被告借了1050萬元沒錯，....，被告認為我在
    財務上有問題，才要我找原告擔任連帶保證人，當時有兩間
    房子登記在原告名下，所以找原告擔任連帶保證人，....
    ，在寫借貸契約書之前，曾經跟原告說過因為頂家公司需要
    資金支付工程款，曾經向被告借款，我只是告知原告部分借
    貸之款項，但不是每一筆都向原告說，乙○○在公司擔任工
    地主任，乙○○自己並沒有向被告借款，我有向原告說用乙○○的名義向被告借1050萬元等語（見98年11月5日言詞辯
    論筆錄），則原告於擔任連帶保證人之前，已知乙○○僅係
    被借用名義者，實際借款人為頂家公司，原告並提供頂家公
    司所承攬借原告名義登記之二間房地作為借款之擔保，可知
    原告並無因被詐欺陷於錯誤之情事，且在消費借貸契約簽訂
    之前，被告確實已借款給頂家公司1050萬元，為甲○○證述
    在卷，則消費借貸契約成立於頂家公司與被告之間，僅係於
    97年1月4日簽約時借用乙○○之名義而已，此為原告所知情
    ，是原告主張被詐欺而為連帶保證人，與事實不符，自無可
    採。且縱認原告事先不知情，惟依原告起訴狀第三頁所載，
    其於97年3月31日自甲○○處得知該1050萬元係頂家公司與
    被告間之借款，而非乙○○之借款，原告欲行使撤銷權，應
    於98年3月30日屆滿一年前行使，則原告遲至98年8月18日始
    起訴主張撤銷，已超過一年之時間，亦不能行使撤銷權。是
    原告主張撤銷連帶保證之意思表示，該保證契約視為自始無
    效，即有債權不成立之事由發生，洵屬無據。
五、原告復主張：「就定有期限之債務為保證者，如債權人允許
    主債務人延期清償時，保證人除對於其延期已為同意外，不
    負保證責任」，民法第755條亦定有明文，就該借貸而言，
    被告同意延期清償，而原告根本未同意此一延期，依法即毋
    庸再負保證責任，亦係有債權消滅之事由發生等情。經查，
    本件還款期限依消費借貸契約所載為97年3月31日，被告否
    認有延展清償期之事實，而證人甲○○亦證稱：97年3月底
    要還錢，並沒有將還款的期限往後延等語（見98年11月5日
    言詞辯論筆錄），是原告所稱被告允許頂家公司延期清償之
    事實，要屬空言，為不可採。原告進而以此主張免除保證責
    任，自無理由。
六、原告末主張：頂家公司與被告間之1050萬元紛爭，經清償
    800萬元後，只剩250萬元，之後頂家公司又陸續清償70萬元
    、15萬元、15萬元，被告亦在本院98年度司執字第57617 號
    債務人頂家公司強制執行事件參與分配獲得清償，故有債權
    消滅之事由發生，原告提起債務人異議之訴亦屬有據等情，
    被告則辯稱：系爭1050萬元借款，經頂家公司清償700萬元
    、100萬元後，尚欠250萬元，頂家公司開立250萬元本票給
    被告，被告已聲請就本院98年度司執字第57617號強制執行
    事件參與分配獲得受償275027元，復於98年度司執字第6442
    2號強制執行事件參與分配獲得受償853230元，惟該250萬元
    借款，每月利息7萬5千元，應於每月27日給付，頂家公司僅
    於98年1月20日、同年2月25日各付15萬元，清償97年10月至
    98 年1月份之利息，故上開受領之金額先抵充利息至99年1
    月27日，再充本金，尚欠本金0000000元及自99年1月28日起
    按月發生7萬餘元之利息未償，至於頂家公司所給付一筆70
    萬元，因頂家公司有承諾要給被告97年7至9月之利息225000
    元、475工地紅利20萬元、車馬費175000元、工程款263117
    元，該70萬元抵充上開債務已無剩餘等語。經查，被告所稱
    ：系爭1050萬元借款，經頂家公司清償700萬元、100 萬元
    後，尚欠250萬元，頂家公司開立250萬元本票給被告，被告
    已聲請就本院98年度司執字第57617號強制執行事件參與分
    配獲得受償275027元，復於98年度司執字第64422號強制執
    行事件參與分配獲得受償853230元等情，為兩造所不爭執，
    堪予認定。就被告所稱該250萬元借款，每月利息75000元乙
    節，亦據被告提出經甲○○、乙○○確認為渠等親自簽名之
    書面及監督付款同意書為證（見卷第160、161頁），就卷第
    160頁之書面記載可知，頂家公司於97年8月5日時，尚欠被
    告97年7至9月之利息225000元、475工地紅利20萬元、車馬
    費175000元、工程款263117元未付，是被告就頂家公司所給
    付之70萬元抵充上開債務，自屬有據。嗣頂家公司於98年1
    月20日及同年2月25日各付15萬元，係清償97年10月至98年1
    月份之利息，則頂家公司自98年2月起之利息未付。被告將
    其因強制執行所受領之金額共0000000元，先抵充98年2月起
    至99年1月27日止之利息共900000元，剩228257元，再抵充
    本金，本金剩0000000元，並自99年1月28日起按月發生6萬
    餘元之利息（75000/0000000x0000000=68152）。頂家公司
    對被告負有上開借款債務未清償，原告既然同意擔任以乙○○之名義為借款人，實際上借款人為頂家公司之連帶保證人
    ，則被告以上開債權對原告財產實施強制執行，並無不合，
    上開債權尚未清償完畢，自無原告所稱債權消滅之事由發生
    。
七、綜上，原告請求撤銷本院98年度司執字第45852號強制執行
    程序，經查明並無債務人異議事由存在，故原告此部分之請
    求為無理由，應予駁回。至於原告請求確認連帶保證債權不
    存在之訴，於本金超過0000000元之部分不存在，為有理由
    ，應予准許。逾此範圍之請求，為無理由，應予駁回。
八、因本案事證已臻明確，兩造其餘主張陳述及所提之證據，均
    毋庸再予審酌，附此敘明。
九、結論：原告之訴為一部有理由，一部無理由，依民事訴訟法
    第79條，判決如主文。
中    華    民    國    99    年    2     月    4     日
                  民事第三庭    法  官  陳映如
以上正本係照原本作成
如對本判決上訴，須於判決送達後20日內向本院提出上訴狀
中    華    民    國    99    年    2     月    4     日
                            書記官  李錦輝

司法院資訊處製作；財團法人民間司法改革基金會備份。
